【裁判字號】    91,家上,141
【裁判日期】    920708
【裁判案由】    離婚
【裁判全文】
臺灣高等法院民事判決  九十一年度家上字第一四一號
      上  訴  人  乙○○
      訴訟代理人  陳明良律師
      複  代理人  王雪娟律師
      被  上訴人  甲○○
右當事人間離婚事件，上訴人對於中華民國九十年八月三十一日臺灣臺北地方法院九
十年度婚字第三四三號第一審判決提起上訴，本院判決如左：
    主    文
原判決廢棄。
准上訴人與被上訴人離婚。
第一、二審訴訟費用由被上訴人負擔。
    事實及理由
甲、程序方面：
一、本件被上訴人經合法通知未於言詞辯論期日到場，核無民事訴訟法第三百八十六
    條所列各款情事，爰准上訴人之聲請，由其一造辯論而為判決。
二、次按夫妻之一方為臺灣地區人民，一方為大陸地區人民者，其結婚或離婚之效力
    ，依臺灣地區之法律；判決離婚之事由，依臺灣地區之法律，臺灣地區與大陸地
    區人民關係條例第五十三條、第五十二條第二項分別定有明文。次按離婚之訴，
    專屬夫妻之住所地或夫、妻死亡時住所地之法院管轄，但訴之原因事實發生於夫
    或妻之居所地者，得由各該居所地之法院管轄，民事訴訟法第五百六十八條第一
    項規定甚明。又夫妻之住所，由雙方共同協議之，民法第一千零二條第一項前段
    亦有明定。查本件被上訴人為大陸地區湖南省綏寧縣人民，兩造於中華民國 (下
    同) 八十九年九月六日在大陸地區結婚，被上訴人嗣於同年十月二十四日來臺與
    上訴人共同生活等情，業據上訴人提出
    二七頁），並經原審向內政部警政署入出境管理局調閱被上訴人之入境申請書、
    出入境紀錄在卷可稽（見原審卷第二三、二四頁），堪認兩造為夫妻，並協議以
    上訴人之住處即臺北市○○街一九巷三號為夫妻之住所。則依首揭規定，原審及
    本院就本件離婚訴訟即有專屬管轄權，且就判決離婚之事由應依臺灣地區之中華
    民國法律定之，合先敘明。
乙、實體方面：
一、本件上訴人主張：兩造前於八十九年九月六日在大陸地區結婚，約定以上訴人住
    所即臺北市○○街一九巷三號為夫妻之住所，嗣被上訴人於八十九年十月二十四
    日來臺與上訴人同居於上開約定之處所；惟被上訴人於居住二星期後即稱想家甚
    切，上訴人因體恤其遠從大陸來到陌生台灣，難免思鄉，不疑有他，為其辦理出
    境手續，使被上訴人得返鄉以解思念之苦。詎料被上訴人於八十九年十一月十九
    日回大陸後，即拒絕返臺與上訴人同居，上訴人於其旅行證有效期間屆滿後，又
    先後為其申請二次來臺旅行證，不論上訴人如何催請，被上訴人仍拒不返臺，且
    來函表示要求分手，並提離婚請求，其行逕已違反履行夫妻同居之義務，顯係惡
    意遺棄上訴人於繼續狀態之中，爰依民法第一千零五十二條第一項第五款之規定
    提起本訴，求為准兩造離婚之判決 (前開請求，原審為上訴人敗訴判決) 。並於
    本院上訴聲明：(1)、原判決廢棄。(2)、准上訴人與被上訴人離婚。
二、被上訴人未於言詞辯論期日到場，亦未為任何聲明，惟據其所提書狀略以：被上
    訴人與上訴人認識三日即閃電式結婚，被上訴人對上訴人一點也不了解，來臺期
    間始知上訴人神智不正常，且有耳聾之毛病，更有生理上之缺陷，而這些情形因
    上訴人在大陸時以其聽不懂話而要介紹人代講，致被上訴人未能發現。兩造在臺
    生活了一個月，簡直度日如年，被上訴人受盡冷落寂寞之苦，始與上訴人商議回
    鄉慢慢溝通，惟回鄉後多次與上訴人聯絡，上訴人只回了一次電話及回信，且未
    給予生活費，被上訴人已仁至義盡，只有同意上訴人之離婚請求，且兩造已分居
    近二年，請莫將此痛苦而不可能之婚姻捆在一起，剝奪兩造之自由而使兩造無法
    生活等語，資為抗辯。
三、查上訴人主張兩造於八十九年九月六日在大陸地區結婚，雙方協議以上訴人之住
    處即臺北市○○街一九巷三號為夫妻之住所，被上訴人嗣於同年十月二十四日來
    臺與上訴人共同生活，惟被上訴人旋於同年十一月十九日離臺返回大陸後，迄今
    仍未曾返回上開住所與上訴人同居生活等情，有
    灣地區旅行證申請書、被上訴人來臺入境紀錄各一份在卷可稽（見本院二六二號
    卷第二七頁、原審卷第二三、二四頁），並與被上訴人所提答辯狀之陳述相符，
    堪信上訴人此部分之主張為真正。惟被上訴人否認有惡意遺棄之意，並以前開情
    詞置辯。經查：
(一)、按「夫妻互負同居之義務」，「夫妻之一方，有左列情形之一者，他方得向法
      院請求離婚：．．．五、夫妻之一方以惡意遺棄他方在繼續狀態中者。」民法
      第一千零一條前段、第一千零五十二條第一項第五款分別定有明文。是夫妻互
      負同居之義務，如無不能同居之正當理由，拒絕與他方同居，即係民法第一千
      零五十二條第一項第五款所謂以惡意遺棄他方，最高法院二十九年上字第二五
      四號判例要旨足資參照。
(二)、又本件被上訴人於八十九年九月六日與上訴人結婚，即於同年十月二十四日來
      臺與上訴人同居生活，嗣於同年十一月十九日離臺返回大陸地區，在臺與被上
      訴人同居生活之期間未滿一個月，而離臺迄今則已逾二年半，未曾返臺與上訴
      人同居生活，有上訴人所提
      書、被上訴人來臺入境紀錄各一份在卷可稽（見本院二六二號卷第二七頁、原
      審卷第二三、二四頁），且被上訴人亦屢次撰狀向本院表達無維持婚姻之意，
      並同意上訴人離婚之請求 (見原審卷第二八頁及本院一四一號卷第四八、四九
      頁) ，益見被上訴人違反夫妻間同居之義務甚明。雖被上訴人於原審所提答辯
      狀載明不願返臺履行夫妻同居義務之理由，係因兩造經媒介而結婚，婚前並無
      相當之了解，且上訴人惡意隱瞞隱疾，導致雙方對於婚姻關係之維繫無法溝通
      ，已無法共同生活，而同意離婚云云。惟被上訴人對於所辯各節，迄未舉證以
      實其說，自不得資為拒絕與上訴人同居之正當理由，且上訴人於被上訴人返回
      大陸地區省親之後，為使被上訴人得以順利返臺，曾先後於被上訴人原領旅行
      證過期後，二次為其辦理來臺之旅行證，有上訴人所提大陸地區人民進入臺灣
      地區旅行證等文件可憑（見本院二六二號卷第二八、二九、三六、三七頁），
      惟被上訴人仍拒不返臺與被上訴人同居生活，堪信被上訴人以惡意遺棄上訴人
      在繼續中，則上訴人主張依民法第一千零五十二條第一項第五款規定，請求判
      決兩造離婚，洵屬有據，自應准許。至被上訴人於原審雖另主張伊享有婚姻關
      係存續中之剩餘財產分配請求權，惟並未以反訴為之，本院自屬無從審究，附
      此敘明。
四、綜上所述，上訴人依民法第一千零五十二條第一項第五款之規定，訴請判決兩造
    離婚，洵屬適當，應予准許。原審失察，遽為上訴人敗訴判決，自有違誤，上訴
    意旨指摘原判決不當，求予廢棄改判，為有理由，應由本院將原判決廢棄改判如
    主文第二項所示。又本件事證已臻明確，兩造其餘攻擊、防禦方法經審酌後，認
    與判決結果不生影響，爰無逐一論述之必要，附此敘明。
據上論結，本件上訴為有理由，依民事訴訟法第四百五十條、第四百六十三條、第三
百八十五條第一項前段、第七十八條，判決如主文。
中      華      民      國    九十二    年      七      月      八      日
                                民事第十六庭
                                    審判長法  官  阮  富  枝
                                          法  官  吳  麗  惠
                                          法  官  黃  豐  澤
右正本係照原本作成。
被上訴人如不服本判決，應於收受送達後二十日內向本院提出上訴書狀，其未表明上
訴理由者，應於提出上訴後二十日內向本院補提理由書狀（均須按他造當事人之人數
附繕本）上訴時應提出委任律師或具有律師資格之人之委任狀；委任有律師資格者，
另應附具律師資格證書及釋明委任人與受任人有民事訴訟法第四百六十六條之一第一
項但書或第二項（詳附註）所定關係之釋明文書影本。
中      華      民      國    九十二    年      七      月      九      日
                                          書記官  廖  麗  蓮
附註：
民事訴訟法第四百六十六條之一（第一項、第二項）：
對於第二審判決上訴，上訴人應委任律師為訴訟代理人。但上訴人或其他法定代理人
具有律師資格者，不在此限。
上訴人之配偶、三親等內之血親、二親等內之姻親，或上訴人為法人、中央或地方機
關時，其所屬專任人員具有律師資格並經法院認為適當者，亦得為第三審訴訟代理人
。


司法院資訊處製作；財團法人民間司法改革基金會備份。
